臺北高等行政法院判決　　　　　　　　　　　　　　 九十年度訴字第四○二八號
　　　　　　　　　　　　　　　.
　　原　　　告　甲○○
　　訴訟代理人　桂齊恆律師
　　複　代理人　堂迪華律師
　　　　　　　　丙○○
　　被　　　告　經濟部智慧財產局
　　代　表　人　陳明邦（局長）
　　訴訟代理人　乙○○
　　參　加　人　科宏工業股份有限公司
　　代　表　人　陳勝富董事長.
右當事人間因新型專利異議事件，原告不服經濟部中華民國九十年三月二十二日經（
九○）訴字第○九○○六三○五四七○號訴願決定，提起行政訴訟。本院判決如左：
　　主      文
原告之訴駁回。
訴訟費用由原告負擔。
　　事      實
一、事實概要：緣參加人科宏工業股份有限公司於八十七年十二月二十三日以「單向
    棘輪扳手結構改良」向被告（八十八年一月二十六日改制前為經濟部中央標準局
    ）申請新型專利，經列為第00000000號審查後，准予專利（下稱系爭案
    ）。公告期間，原告以系爭案之審定有違專利法第九十八條第一項第一款及第二
    項之規定，提引八十七年九月一日公告之第00000000號「易組裝之棘輪
    式扳手結構」新型專利案（下稱引證案一）、七十九年三月一日公告之第000
    00000號追○一「離合器型套筒扳手」新型專利案（下稱引證案二）及八十
    六年十二月二十一日公告之第00000000號「高扭力可旋轉梅花扳手」新
    型專利案（下稱引證案三）等，對之提起異議，經被告審查結果，於八十九年八
    月十一日以（八九）智專三(三)○五○五四字第○八九八九○○一三八四號專利異
    議審定書為異議不成立之處分。原告不服，提起訴願，亦遭決定駁回，遂提起行
    政訴訟，本院並於九十一年三月五日以裁定命參加人參加本件訴訟。
二、兩造及參加人聲明：
　(一)原告聲明：
    1.訴願決定及原處分均撤銷。
    2.命被告為異議成立之處分。
    3.訴訟費用由被告負擔。
　(二)被告聲明：
    1.原告之訴駁回。
    2.訴訟費用由原告負擔。
  (三)參加人聲明：（參加人未提出任何書狀，亦未到庭作何聲明）
三、兩造及參加人之爭點：系爭案是否符合新型專利申請之要件？
　(一)原告主張之理由：
    按專利法第九十七條規定：「稱新型者，謂對物品之形狀、構造或裝置之創作或
    改良。」；同法第九十八條第一項第一款規定：「凡可供產業上利用之新型，無
    下列情事之一者，得依本法申請取得新型專利：一、申請前已見於刊物或已公開
    使用者。」；同條第二項規定：「新型係運用申請前既有之技術或知識，而為熟
    習該項技術者所能輕易完成且未能增進功效時，雖無前項所列情事，仍不得依本
    法申請取得新型專利案。」，系爭案之申請專利範圍既以吉普森式撰寫，其准專
    利性之部分乃在於其特徵之部分，至於列在專利特徵前之前言限制部分是為習知
    技術，不應作為比較系爭案是否具專利性之基礎，系爭案之專利特徵如違反前揭
    法條規定，自應撤銷其暫准專利權：
    1.系爭案之申請專利範圍係以吉普森式撰寫，在界定專利特徵前之前言限制部分
      係：包括一板手主體，該扳手主體一端設有貫穿孔，用以置放套接元件；一棘
      齒塊，底面偏側位置設斜槽得為鋼珠彈簧頂迫定位，而斜槽之對向偏斜位置亦
      設有一斜槽，得供圓柱（或圓珠）之限位，棘齒塊之位於面向套接元件側依斜
      槽一側設部分之棘輪，另側不設棘齒者；一圓柱（圓珠），為棘齒塊與套接元
      件之中介，在有限之空間使棘齒塊達預期之旋擺動作者；一鋼珠彈簧，用以頂
      抵棘齒塊者；一套接元件，可為套接頭或套接座，外環周並設有棘齒者，其主
      要特徵在於：扳手主體之貫穿孔內徑側壁面之靠握柄側以簡易製作加工出容置
      槽，並縱軸斜向鑽設一深孔，經貫穿孔、容置槽，而深入於容置槽內適當深度
      ，俾分別於深孔及容置槽內放置鋼珠彈簧及棘齒塊、圓柱（或圓珠），最後以
      一Ｃ型扣環限位於套接元件，如此而達一種加工容易、構件簡單之棘輪扳手者
      。
    2.次查訴願決定認定引證案一無系爭案棘齒塊上之斜槽，亦無系爭案之圓柱（或
      圓珠），且系爭案具有使棘齒塊齒形全面性嚙合套接頭齒形之功效；另引證案
      二亦無系爭案之棘齒塊、圓柱等特殊組合，兩者形狀及構造完全不同，且亦無
      法達到系爭案之功效；至引證案三亦無系爭案棘齒塊上斜槽及圓柱（或圓珠）
      ，且系爭案具有使棘齒塊齒形全面性嚙合套接頭齒形之功效。又系爭案棘齒塊
      與套接座上之棘齒大部分是完全嚙合的，至於所留之空隙乃是圓柱（或圓珠）
      之設計，可藉由此種圓柱（或圓珠）之中介，使棘齒塊於極小空間內依預定軌
      跡滑行，反觀各引證案，其棘齒塊之移動，則不可預期，故引證案一至三應不
      足以證明系爭案有違專利法第九十八條第一項第一款及第二項規定。惟查本件
      被告在證據力之審酌對象、標的方向有訛誤，未能就系爭案之專利特徵審究實
      有所失察，對系爭案專利特徵與引證案相同之處，原訴願決定更是隻字未提，
      實未盡客觀審查之責。更言之，原訴願決定與原處分均一再錯解系爭案之特徵
      ，俱以非屬系爭案專利特徵的前言限制部分作為與引證案比較基礎，未能察覺
      系爭案之前言限制部分固然與引證案不相同，但專利案在申請專利範圍述明特
      徵之所在則為引證案確實揭露之事實，訴願決定未對專利特徵相同的部分作出
      適法合理的行政裁量，甚至隻字未提，訴願決定顯係根據錯誤之標的方向審查
      。
    3.比較系爭案是否合於專利要件，審查之標的應在於「專利特徵」，至於列在專
      利特徵前之前言限制部分是為系爭案自承之習知技術，不應將之與引證案比較
      是否具專利性。按審查專利是否具專利要件，主管機關在專業判斷上自有其行
      政裁量權乃能理解，然系爭案與引證案之爭執，非於系爭案之棘齒塊設斜槽、
      具有圓柱是否功效增進等該裁量尺度，而是系爭案的特徵明明是在於：「扳手
      主體之貫穿孔內徑側壁面之靠握柄側以簡易製作加工出容置槽，並縱軸斜向鑽
      設一深孔經貫穿孔、容置槽，而深入於容置槽內適當深度，俾分別於深孔及容
      置槽內放置鋼珠彈簧及棘齒塊、圓柱（或圓珠），最後以一Ｃ型扣環限位於套
      接元件，如此而達一種加工容易、構件簡單之棘輪扳手者。」等，然訴願決定
      在論及引證案與系爭案之比較內容中，卻完全未提系爭案之特徵已為引證案揭
      示之情事，更言之，訴願決定所述之系爭案的棘齒塊設斜槽、設圓柱、大部分
      嚙合狀態等設計，都不是討論系爭案是否具專利性的主題，在此合先釐清。
    4.系爭案之專利特徵部分，在引證案一及引證案三即已揭露清楚：
      產品的技術領域相同：系爭案與各引證案俱屬於Ｂ２５Ｂ類別的技術領域。
      結構相同：系爭案的特徵誠如前述，係在於扳手主體之貫穿孔內設有一容置
        槽，容置槽內並設一道深孔，並配合一扣環而扣定位棘輪狀之套接元件，而
        引證案一正是在扳手主體貫穿孔內設一弧形容置槽，也在容置槽設一道深孔
        ，並配合一扣環而扣定位棘輪狀之套接元件，同理，引證案三亦如是，亦於
        貫穿孔內形成有一容置槽以及一由容置槽中設一深孔，系爭案之結構已被引
        證案揭露。
      功效作用相同：系爭案之容置槽係為容置棘齒塊，深孔係為容置彈簧，而引
        證案一與引證案三，亦各於容置槽內安裝有棘齒塊，於深孔內安裝有彈簧。
      可知，系爭案在專利特徵部分之結構、功效俱被引證案揭露，系爭案不具進步
      性。縱使就系爭案在棘齒塊之斜槽與彈簧之間加裝一鋼珠，相對於引證案一，
      僅係簡易變更而已。其中系爭案之鋼珠即相當於引證案一之棘齒塊多突出一突
      柱之意是相同，引證案一利用突柱定位彈簧，因此系爭案加裝一鋼珠本未具功
      效，所以系爭案將之列在特徵前的前言限制部分，同理，系爭案在套接元件與
      棘齒塊之間加裝一圓柱，其結論誠如前述，系爭案其餘部分均被揭露，而單獨
      增加一圓柱本未就功效增進，何況加入圓柱更會在棘齒塊與套接元件相分離之
      空隙產生脫位之缺點，是此，圓柱本為累贅元件，在系爭案之實施例中，該圓
      柱更是未繪示，看不出有使用狀態，因此更能明瞭圓柱是為累贅元件，實無進
      步性可言，詎訴願決定卻將之作成有利於系爭案一方的結論，顯有違誤。
  (二)被告答辯之理由：
  　1.原告訴稱：「由產品的技術領域、結構及功效作用可知，系爭案之專利特徵部
      分，事實上在引證案一之第一、三圖以及引證案三已揭露清楚」等語，惟查引
      證案一係在棘輪扳手之端部鑽出一圓弧孔，其內放置一棘齒塊及彈性體，惟其
      棘齒塊上並無如系爭案之斜槽，另引證案一亦無如系爭案之圓柱（或圓珠），
      故系爭案具新穎性；又系爭案之設計可使棘齒塊齒形全面性嚙合套接頭齒形，
      具進步性。至引證案三主要係在扳手頭部內側凹設一凹圓弧，以提供放置一弧
      形齒塊，另在該圓凹圓弧內側又設有一凹陷部以供容置一固定彈簧。故系爭案
      所揭露之棘齒塊斜槽及圓柱（或圓珠），並未見於引證案三，因此系爭案具新
      穎性，且其棘齒塊齒形可全面性嚙合套接頭齒形，亦具進步性。
    2.原告又稱：「系爭案單獨增加一圓柱本未增進功效，何況加入圓柱更會在棘齒
      塊與套接元件相分離之空隙產生脫位之缺點，是此，圓柱本為累贅元件，在系
      爭案之第六、八、九圖實施例中，該圓柱更是未繪示，看不出有使用狀態，因
      此更能明瞭圓柱是為累贅元件，實無進步性可言」等語，惟查系爭案棘齒塊上
      之棘齒與套接座上之棘齒大部分是完全嚙合的，至於所留之空隙乃是圓柱（或
      圓珠）之設計，惟藉由圓柱或圓珠之中介，可使棘齒塊得於極小空間內得依預
      定軌跡滑行，然反觀異議證據，其棘齒塊之移動，則較不可預期。另系爭案並
      非減少圓柱，實係因為空間夠大，可作定點旋轉而不會移動，其動作已可預期
      且等效於系爭案之棘齒塊配合圓柱，故自然可省略圓柱，兩者係等效之創作。
  (三)參加人主張之理由：（參加人未於言詞辯論期日到場，亦未提出任何書狀作何主
                        張）
　　理      由
一、按凡對於物品之形狀、構造或裝置之創作或改良且可供產業上利用之新型者，得
    依專利法第九十七條及第九十八條第一項前段規定申請取得新型專利。惟新型如
    係運用申請前既有之技術或知識，而為熟習該項技術者所能輕易完成且未能增進
    功效時，仍不得依法申請取得新型專利，復為同法第九十八條第二項所明文規定
    。
二、經查本件系爭案「單向棘輪扳手結構改良」，特徵在於扳手主體之貫穿孔內設有
    一容置槽，容置槽內並設一道深孔，並配合一扣環而扣定位棘輪狀之套接元件，
    另在棘齒塊之斜槽與彈簧之間加裝一鋼珠，藉由圓柱或圓珠之中介，可使棘齒塊
    得於極小空間內得依預定軌跡滑行；而引證案一則係於棘輪扳手之端部鑽出一圓
    弧孔，其內放置一棘齒塊及彈性體，惟其棘齒塊上並無斜槽，亦無圓柱（或圓珠
    ）；引證案三則係在扳手頭部內側凹設一凹圓弧，以提供放置一弧形齒塊，另在
    該圓凹圓弧內側又設有一凹陷部以供容置一固定彈簧，並無棘齒塊斜槽及圓柱（
    或圓珠），是引證案一、三既無系爭案有斜槽、圓柱（或圓珠）之特點，三者在
    結構技術上即有不同，殊難謂系爭案無創作或改良之特色。且系爭案因具有棘齒
    塊齒形全面性嚙合套接頭齒形之功效，再加以圓柱或圓珠之卡制功用，即經由圓
    柱或圓珠與棘齒塊互相配合，在爭取容置空間上具節省、縮小空間之特點，是系
    爭案具有其他比公開在先之引證案一、三即既有技術或知識更能增進功效之改良
    ，自屬具有進步性。從而本件系爭案既非運用申請前既有之技術與知識，且為熟
    習該項技術者所能輕易完成，復能增進功效，揆之前揭法條規定及說明，依法自
    得申請取得專利，被告以系爭案具新穎性、進步性而為異議不成立之處分，並無
    違誤，訴願決定予以維持，亦無不合，原告之訴難認有理由，自應予以駁回。
據上論結，本件原告之訴為無理由，依行政訴訟法第九十八條第三項前段，判決如主
文。
中　　華　　民　　國　　　九十一　　年　　　五　　　　月　　二十二　　　日
                 　　　　   臺 北 高 等 行 政 法 院  第 一 庭
                             　　　　      審 判 長  法    官  鄭忠仁
                                           　　　    法    官  楊莉莉
                                                     法    官  林育如
右為正本係照原本作成。
如不服本判決，應於送達後二十日內，向本院提出上訴狀並表明上訴理由，如於本判
決宣示後送達前提起上訴者，應於判決送達後二十日內補提上訴理由書（須按他造人
數附繕本）。
中　　華　　民　　國　　　九十一　　年　　　五　　　　月　　二十三　　　日
       　　　　　　　　　　　　　　　　　　　　　　　書 記 官　林如冰
